臺灣板橋地方法院民事判決　　　　　　　95年度勞訴字第65號
原　　　告
即反訴被告　庚○○
　　　　　　　　　　　號
訴訟代理人　陳金泉律師
　　　　　　葛百鈴律師
　　　　　　李瑞敏律師
被　　　告
即反訴原告　上永汽車有限公司
法定代理人　丁○○
訴訟代理人　徐松龍律師
複 代理 人　戊○○
　　　　　　　　　　　樓
上列當事人間確認僱傭關係存在等事件，本院於民國96年1月5日
言詞辯論終結，判決如下：
    主  文
確認兩造間僱傭關係存在。
被告應自民國九十五年四月十六日起至民國九十六年一月五日止
，按月於每月最末一日給付原告新臺幣貳萬肆仟元，及自各期應
給付日之次日起至清償日止按年利率百分之五計算之利息。
原告其餘之訴駁回。
訴訟費用由被告負擔。
本判決第二項於原告以新臺幣柒萬元為被告供擔保後，得為假執
行。但被告如於執行標的物拍定、變賣或物之交付前，以新臺幣
貳拾萬捌仟元為原告預供擔保，或將請求標的物提存，得免為假
執行。
原告其餘假執行之聲請駁回。
反訴原告之訴及假執行之聲請均駁回。
反訴訴訟費用由反訴原告負擔。
　　事實及理由
壹、本訴部分：
一、原告主張：
  (一)原告於民國89年11月22日受僱於被告上永汽車有限公司，擔
    任出納職務，迄今年資已近6 載。詎於95年3 月15日原告懷
    胎已滿6 個月之際，被告公司竟為規避其依據兩性平等工作
    法規範之雇主義務，惡意以原告懷孕之事由予以歧視，聲稱
    依據勞動基準法第11條第1 款及同法第20條規定事由，預告
    對原告於95年4 月15日終止勞動契約，同時僅給付原告新臺
    幣（下同）16,625元之資遣費。
  (二)原告受僱於被告公司期間，率皆盡心盡力提供勞務，無敢怠
    慢，且原告工作所得每月僅區區24,000元，洵為最基層之勞
    工，兩造間確有勞動基準法等相關勞工法令適用無疑。被告
    公司事實上並無任何勞動基準法所規範之解僱事由，卻圖為
    避免原告生產期間雇主依據兩性平等工作法所應盡之義務，
    於原告懷孕6 個月以上之際，非法解僱原告，原告自認於任
    職期間均已克盡職責，任何公事上之處理無不戰戰兢兢，原
    告對被告公司上開解僱處分實無法認同，遂委請律師發函表
    明有關被告公司片面終止勞動契約無法接受，並願意繼續提
    供勞務，惟均遭被告公司拒絕。
  (三)本件訴訟繫屬期間，被告公司於95年10月18日委請律師發函
    ，通知原告回去給付勞務。原告遵被告公司指示，於10月23
    日至被告公司報到復職，提供勞務。詎料，此通知復職之舉
    ，實為被告公司蓄意刁難、意圖逼退原告之作為。原告於95
    年10月23日上午8 時親至被告公司提供勞務，被告公司卻無
    打卡紀錄可供原告使用，且負責人丁○○即告知原告，因兩
    造涉有訴訟，故原告不再適合擔任原來之出納工作，而片面
    將原告從零件室之出納工作非法調動至客休室，命原告專為
    倒茶水等工作。此外，更無顧於原告確有照料家庭、年幼孩
    兒之需求，故意將出勤時間由原先上午8時至下午5時30分之
    早班，單方面變更為上午10時至晚間7 點的晚班工作。面臨
    雇主此蓄意刁難，先行非法解僱再於訴訟中通知復職，復職
    後再濫行調動職務，更於製造敵意工作環境（例如僅讓原告
    倒茶水、更無任何辦公桌可使用，在原告工作地點架設監視
    錄影器材），原告只得委請律師發函通知被告縱使復職，依
    法亦不得為此非法調動與對待，並合法拒絕履行此違法調動
    之勞務。被告卻再次透過律師函於95年11月13日再依勞動基
    準法第12條第1項第6款第2 次違法終止兩造間勞動契約。被
    告公司所為兩次終止權之意思表示均屬無效。是兩造間勞動
    契約（即僱傭關係）仍屬存在。
  (四)兩造間勞動契約既存在，且被告於95年4 月15日非法終止勞
    動契約後，原告即向臺北縣政府申請勞資爭議協調，同時更
    委請律師發函向被告公司要求回復工作，惟被告公司皆拒絕
    原告提供勞務，顯見被告公司確實已存在受領勞務遲延甚明
    ，則依民法第487 條規定，被告自有繼續給付工資之義務。
    被告第一次行使終止權，乃為無效之意思表示。而被告於訴
    訟中通知原告回復工作，亦不能認為係屬受領遲延之滌除，
    且被告第二次終止系爭勞動契約，亦屬違法行使終止權。質
    言之，兩造間勞動契約現時仍屬有效存在，被告拒絕原告『
    合法』履行勞務，現時仍處受領勞務遲延之狀態，依法仍應
    負擔民法第487 條遲延責任。原告無補服勞務之義務，且仍
    得請求報酬。原告原任職於被告公司期間，每月所得具領之
    薪資為24,000元，自被告非法解僱日之翌日起至復職日止，
    被告即陷於受領勞務遲延，依法自應按月給付原告每月薪資
    。爰依勞動契約及民法第487 條規定請求如訴之聲明等語。
    併為聲明：1.確認兩造間僱傭關係存在。2.被告應自95年4
    月16日起至准許原告復職日止，按月於每月最末一日給付原
    告24,000元，及自各期應給付日之次日起至清償日止按年利
    率百分之五計算之利息。3.前項聲明，原告願供擔保，請准
    宣告假執行。
二、被告則以：
  (一)被告係因原告對於所擔任之工作確不能勝任，依法終止勞動
    契約，原告亦明知此一事實。被告於94年12月間，因股東出
    資轉讓，負責人更替由現任法定代理人丁○○擔任，而於95
    年1月7日召開全體員工會議，並明確告知各員工有關工作內
    容異動、改革之事項，即「（95年）1月為適應期2月為磨合
    期3 月為整合期資遣不適任者4月步入正常期」。嗣於同年3
    月6 日再行召集員工會議，針對被告對員工觀察考核之結果
    ，給予第三人朱文川記小功二支、獎金5,000 元，蔡福財獎
    金2,000元，並再次告知員工本（3）月份將進行不適任員工
    之資遣，足見被告於95年3 月間將對工作不適任者進行資遣
    ，係為既定之公司經營事項。被告自94年1 月起由丁○○新
    任負責人後，為改善公司營運情形，即告知全體員工應克盡
    職責，如不適任當予資遣，公司內部須加強「改善技術、服
    務精神、熱忱接待」，係希望員工能在職務上有所表現，被
    告亦不吝於給予嘉獎，惟經二個月餘之觀察，原告工作之表
    現確有不能勝任之處，且屢有公司同事及客戶反應原告之服
    務態度不佳，原告始依勞動基準法第11條之規定予以資遣，
    而原告以其任職達6 年之久，昨是今非，一夕之間竟成為態
    度不佳云云，實係飾卸其不欲配合公司改善服務態度之詞，
    委無足採。另據證人丙○○證稱：那張離職證明書是原告提
    供的，因為它是勾選的，沒有辦法寫原因，我們沒有寫過，
    不曉得可以用手寫，我有勾選第4 項，是因為原告提出離職
    證明書可能是要申請離職補助金，因為當時我們老闆有換人
    ，當時勾11條第1 款是我的錯誤，我拿給老闆時，老闆沒有
    意見，我有提醒老闆，老闆說沒有關係，怕寫出真實原因，
    怕原告會找不到工作，說不要為難原告等語，足見被告與人
    為善，認為被告公司確有經營權轉讓之事實，方於事後改以
    勾選(為口框框內打勾，純文字檔無法顯示)第1款之選項，
    原告自不得執此事後開立之離職證明書誣指被告歧視原告懷
    孕，而資遣原告。
  (二)原告確有不能勝任工作之事實。證人甲○○到庭證稱：我是
    被告的客戶，是被告負責人的朋友，在兩造間發生勞資糾紛
    時，94年間我有向被告說原告對客戶的基本態度不好，因為
    我修好車子結帳後跟他謝謝她沒有回應，對我來說是很不禮
    貌，我是客戶我來修車，結帳時對我的接待都沒有，對我愛
    理不理，原告對我的接待有好幾次。證人己○○證稱：我是
    被告公司的客戶，我的遭遇與證人甲○○陳述的一樣，原告
    的行為服務不佳態度不好，臉色不是很好看，我93年到94年
    8 月有去維修6 、7 次與原告接觸時，原告的臉色都不好看
    有4 、5 次以上，沒有看過原告有好臉色，我沒有與原告有
    吵過架或糾紛。證人乙○○證以：原告上班只有他在打電話
    時才有笑臉，上班時，客戶不多，他有拔眉毛，修指甲、電
    話一打就是2 個小時，我們有跟廠長反應，不知廠長有無跟
    原告反應，有時我們趕12點休息，客人來結帳，客人要等他
    電話打完，才要結帳，我請他先給客人結帳，他臉很臭，原
    告離職前1至2個月與客戶吳福在吵架……出納都是歸老闆（
    廠長鄭高仁）管，我跟廠長反應不知廠長有無趣跟原告說，
    我講過3 次，3 次反應內容都不一樣等語，足見原告對於其
    擔任出納、接待之職務雖無客觀上不能之情事，但其客觀上
    顯有「能為而不為」、「可以做而不願意做」之情，自屬違
    反勞工應忠誠履行勞務給付之義務，況經被告於員工會議中
    多次要求加強服務態度，原告猶置之不理，足認原告確屬對
    其所擔任之工作不能勝任，被告依法終止勞動契約，自無不
    妥。
  (三)被告並非為規避兩性平等工作法之規範，而資遣原告。有關
    原告於被告預告終止勞動契約當時已懷孕乙節，被告當時實
    毫無所悉。蓋原告未曾將其已懷孕之事告知被告，亦未曾向
    被告請假進行產檢，被告自無從得知原告懷孕，又如何能以
    為規避兩性平等工作法之規範為目的而資遣原告？依原告提
    出之醫院診斷證明顯示，原告於95年5 月29日應診時，係懷
    孕30週（第204～210日），其懷孕滿6 個月之時間，應係同
    年4月底5月初之間，足見原告所謂被告於其懷孕滿6 個月之
    際，惡意予以歧視云云，並非事實。被告公司並無歧視懷孕
    員工之情事：依主管機關臺北縣政府勞工局對被告進行勞動
    條件檢查之結果，被告對於勞動基準法及兩性平等工作法應
    予女性員工產假及產假工資等規定，均未違反，可見原告任
    意指述被告惡意以其懷孕之事由予以歧視云云，要非事實。
    被告公司員工亦不乏有懷孕請產假的情形，且早在兩性工作
    平等法公布施行前，被告公司已建立制度，產假期間薪資均
    有照付，並無歧視懷孕員工之情形。
  (四)兩造間勞動契約已合法終止。被告於95年3 月15日預告終止
    勞動契約後，如原告對此不服，本可即時向主管機關臺北縣
    政府勞工局提起救濟，惟事實上，原告於被告預告終止勞動
    契約後至離職之1 個月之期間，並未就此為任何反對之表示
    ，更分別於同年3月23、24、30、31日及4月6、7、13、14日
    請謀職假，並領取被告給付之資遣費。足見兩造已合意終止
    本件勞動契約。原告於被告終止勞動契約後，經向臺北縣政
    府勞工局提出給付資遣費之申請，而非請求回復工作權益，
    原告斯時提起申請之真意，顯係依法終止勞動契約之表示，
    復按勞工對於勞動契約之終止權乃屬形成權之一種，於勞工
    行使其權利時即發生形成之效力，自不得另為勞動契約存在
    之請求。退步言之，縱  鈞院審認被告於94年4 月15日之終
    止勞動契約為不合法，並不生終止勞動契約之效力，勞動契
    約既未終止，則勞動契約仍繼續存在，被告既未表示拒絕受
    領原告給付勞務，原告自負有繼續提供勞務之義務，應毋庸
    疑。然原告於95年10月23日繼續提供勞務後，其於次日即10
    月24日中午即開始請假至10月31日，嗣於11月1 日上午開始
    上班後約半小時即無故曠職迄今，被告不得已方於95年11月
    13日依勞動基準法第12條第1項第6款之規定終止勞動契約，
    是兩造間勞動契約已合法終止等語，資為抗辯。併為答辯聲
    明：1.原告之訴及假執行之聲請均駁回。2.如受不利判決，
    被告願供擔保，請准宣告免為假執行。
三、兩造均不爭執之事實：
  (一)原告於89年11月22日受僱於被告公司，擔任出納職務，月薪
    為24,000元。被告於95年3 月15日原告懷胎之際，以勞動基
    準法第11條第1 款及同法第20條規定事由，預告對原告於95
    年4 月15日終止勞動契約。
  (二)原告於95年4 月20日向臺北縣政府勞工局提出申訴，經臺北
    縣就業歧視評議委員會第4屆第9次會議議決就業歧視成立。
    另原告亦於95年4 月20日向臺北縣政府申請勞資爭議協調，
    於95年5月4日勞資爭議協調不成立。原告復於95年6月6日委
    請律師發函表明有關被告公司片面終止勞動契約無法接受，
    並表示隨時等侯被告公司通知，準備提供勞務。被告公司於
    95年10月18日始委請律師發函，通知原告回去給付勞務。原
    告依被告公司指示，於95年10月23日上午8 時至被告公司提
    供勞務，被告公司卻無打卡紀錄可供原告使用，且負責人丁
    ○○即告知原告，因兩造涉有訴訟，故原告不再適合擔任原
    來之出納工作，而片面將原告從零件室之出納工作調動至客
    休室，命原告專為倒茶水等工作。更將原告出勤時間由原先
    上午8 時至下午5 時30分之早班，單方面變更為上午10時至
    晚間7 點的晚班工作。原告委請律師發函通知被告縱使復職
    ，依法亦不得為此非法調動與對待，並合法拒絕履行此違法
    調動之勞務。被告以原告自95年11月1日 上午開始上班後約
    半小時即無故曠職，而透過律師函於95 年11 月13日再依勞
    動基準法第12條第1 項第6 款第2 次終止兩造間勞動契約。
四、原告主張：原告於89年11月22日受僱於被告公司，擔任出納
    職務。詎於95年3 月15日原告懷胎之際，被告公司竟為規避
    其依據兩性平等工作法規範之雇主義務，惡意以原告懷孕之
    事由予以歧視，聲稱依據勞動基準法第11條第1 款及同法第
    20條規定事由，預告對原告於95年4 月15日終止勞動契約。
    原告依被告公司指示，於95年10月23日上午8 時至被告公司
    提供勞務，被告公司卻違法調動原告之勞務，片面將原告從
    零件室之出納工作非法調動至客休室，命原告專為倒茶水等
    工作。更將原告出勤時間由原先上午8時至下午5時30分之早
    班，單方面變更為上午10時至晚間7 點的晚班工作。原告委
    請律師發函通知被告縱使復職，依法亦不得為此非法調動與
    對待，並合法拒絕履行此違法調動之勞務。被告以原告自95
    年11月1 日上午開始上班後約半小時即無故曠職，而透過律
    師函於95年11月13日再依勞動基準法第12條第1項第6款第2
    次終止兩造間勞動契約，被告2 次終止兩造間勞動契約均屬
    違法。爰依勞動契約及民法第487 條規定請求如訴之聲明等
    語。被告則辯稱如上。經查：
  (一)原告於89年11月22日受僱於被告公司，擔任出納職務，月薪
    為24,000元。被告於95年3 月15日原告懷胎之際，以勞動基
    準法第11條第1 款及同法第20條規定事由，預告對原告於95
    年4 月15日終止勞動契約。原告於95年4 月20日向臺北縣政
    府勞工局提出申訴，經臺北縣就業歧視評議委員會第4 屆第
    9 次會議議決就業歧視成立。另原告亦於95年4 月20日向臺
    北縣政府申請勞資爭議協調，於95年5 月4 日勞資爭議協調
    不成立。原告復於95年6 月6 日委請律師發函表明有關被告
    公司片面終止勞動契約無法接受，並表示隨時等侯被告公司
    通知，準備提供勞務。被告公司於95年10月18日始委請律師
    發函，通知原告回去給付勞務。原告依被告公司指示，於95
    年10月23日上午8 時至被告公司提供勞務，被告公司卻無打
    卡紀錄可供原告使用，且負責人丁○○即告知原告，因兩造
    涉有訴訟，故原告不再適合擔任原來之出納工作，而片面將
    原告從零件室之出納工作調動至客休室，命原告專為倒茶水
    等工作。更將原告出勤時間由原先上午8 時至下午5 時30分
    之早班，單方面變更為上午10時至晚間7 點的晚班工作。原
    告委請律師發函通知被告縱使復職，依法亦不得為此非法調
    動與對待，並合法拒絕履行此違法調動之勞務。被告以原告
    自95年11月1日 上午開始上班後約半小時即無故曠職，而透
    過律師函於95 年11 月13日再依勞動基準法第12條第1 項第
    6 款第2 次終止兩造間勞動契約之事實，為兩造所不爭執，
    並有服務證明書、離職證明書、原告申請勞資爭議協調書面
    紀錄、原告委請律師發函請求回復工作之書面、原告產檢之
    診斷證明書、臺北縣政府95年9 月22日函、臺北縣政府就業
    歧視評議委員會調查紀錄、被告95年10月18日律師函、原告
    95年10月26日律師函（見本院板橋簡易庭95年度板勞調字第
    40號卷第10至15 頁 、本院卷第27頁、第75至76頁、第118
    至128 頁、第147 至149 頁）為證，應信為真。
  (二)被告於95年3 月15日原告懷胎之際，以勞動基準法第11條第
    1 款及同法第20條規定事由，預告對原告於95年4 月15日終
    止勞動契約。原告於95年4 月20日向臺北縣政府勞工局提出
    申訴，經臺北縣就業歧視評議委員會第4屆第9次會議議決就
    業歧視成立等情，已如前述。被告雖於上開離職證明書載明
    離職原因為勞動基準法第11條第1 款，惟於本件訴訟中辯稱
    ：被告自94年1 月起由丁○○新任負責人後，為改善公司營
    運情形，即告知全體員工應克盡職責，如不適任當予資遣，
    公司內部須加強「改善技術、服務精神、熱忱接待」，係希
    望員工能在職務上有所表現，被告亦不吝於給予嘉獎，惟經
    2 個月餘之觀察，原告工作之表現確有不能勝任之處，且屢
    有公司同事及客戶反應原告之服務態度不佳，原告始依勞動
    基準法第11條之規定予以資遣等語。查縱認被告公司自94年
    1 月起由丁○○新任負責人，惟此僅係被告公司負責人之變
    更，被告公司主體並未變更（即原告之雇主並未變更），顯
    無勞動基準法第11條第1 款所規定「轉讓時」之情形。又依
    證人甲○○（被告公司之客戶）、己○○（被告公司之客戶
    ）、乙○○（被告公司之員工）、丁○○（現為被告公司負
    責人）、丙○○（被告公司之員工）之證詞（見本院卷第15
    6 至161 頁），雖可知原告任職被告公司出納期間，確有對
    於被告公司部分客戶之服務態度不佳情形，惟此情形並非原
    告客觀上不能勝任工作，應可由被告要求原告改進之，查被
    告並未具體要求原告改進其對於被告公司部分客戶之服務態
    度，僅辯稱：由被告公司新任負責人丁○○於開會時告知全
    體員工應克盡職責，如不適任當予資遣，公司內部須加強「
    改善技術、服務精神、熱忱接待」，惟經2 個月餘之觀察，
    原告工作之表現確有不能勝任之處，且屢有公司同事及客戶
    反應原告之服務態度不佳等語，縱使為真，亦難僅憑原告有
    對於被告公司部分客戶之服務態度不佳情形，即認原告「對
    於所擔任之工作確不能勝任」。況被告公司於資遣原告時，
    並未依勞動基準法第11條第5 款「勞工對於所擔任之工作確
    不能勝任時」之規定為之。故被告於95年3 月15日以勞動基
    準法第11條第1 款及同法第20條規定事由，預告對原告於95
    年4 月15日終止勞動契約，即有未合，不生終止勞動契約之
    效力。
  (三)按工作場所及應從事工作有關事項，工作開始及終止之時間
    、休息時間、休假、例假、請假及輪班制之換班有關事項，
    乃勞動契約之重要事項，應依勞動基準法作相當約定，此從
    勞動基準法施行細則第7條第1款、第2款規定至明。其後有
    變更者，亦應由勞資雙方自行商議決定之。又勞動契約並不
    以書面為必要，苟當事人互相表示意思一致，無論其為明示
    或默示，其契約即成立，因此，除契約應以書面為要式者外
    ，非不得以口頭為之。查原告於89年11月22日受僱於被告公
    司，擔任出納職務。被告公司於95年10月18日通知原告回被
    告公司給付勞務。原告依被告公司指示，於95年10月23日上
    午8 時至被告公司提供勞務，被告公司負責人丁○○告知原
    告，因兩造涉有訴訟，故原告不再適合擔任原來之出納工作
    ，進而片面將原告從零件室之出納工作調動至客休室，命原
    告專為倒茶水等工作。更將原告出勤時間由原先上午8時 至
    下午5 時30分之早班，單方面變更為上午10時至晚間7 點的
    晚班工作等情，已如前述，足見兩造間之勞動契約已為被告
    公司所單方變更。又內政部74年9 月5 日台內勞字第三二八
    四三三號函釋意旨所指調動勞工之5 項原則，即：(1)基於企
    業經營上所必需。(2)不得違反勞動契約。(3)對勞工薪資及其
    他勞動條件，未作不利之變更。(4)調動工作與原有工作性質
    為其體能及技術所可勝任。(5)調動工作地點過遠，雇主應予
    以必要之協助。行政院勞委會90年6 月18日台九十勞資二字
    第○○一八○○四號函釋：雇主對勞工之調動，如係依勞動
    契約事先約定，且未違反前述調動原則，尚非不可；如未事
    先約定，且未經協商，並確因雇主經營困難，為安置勞工其
    他工作而調動，以保障勞工工作之權利者，則尚不至違背前
    揭調動之「基於企業經營上所必需」原則。綜合上開調動5
    項原則及行政院函釋觀察，因調動5 原則第2 項即明載不得
    違反勞動契約，而行政院函釋亦認應依勞動契約事先約定，
    且未違反前述調動原則，始有適用。本件被告既未經原告同
    意，擅將原告從零件室之出納工作調動至客休室，命原告專
    為倒茶水等工作。更將原告出勤時間由原先上午8 時至下午
    5 時30分之早班，單方面變更為上午10時至晚間7 點的晚班
    工作，顯然違反勞動契約，原告自得拒絕之，且被告已明示
    不讓原告從事原來之出納工作，復未為原告安排適當之工作
    ，自屬拒絕受領原告之給付勞務。故被告於原告告知被告縱
    使原告復職，被告依法亦不得為此非法調動與對待，原告並
    合法拒絕履行此違法調動之勞務之後，以原告自95年11月1
    日上午開始上班後約半小時即無故曠職，而透過律師函於95
    年11月13日再依勞動基準法第12條第1 項第6 款第2 次終止
    兩造間勞動契約，亦有未合，不生終止勞動契約之效力。
  (四)被告於95年3 月15日向原告預告終止勞動契約時，原告並未
    表示同意終止勞動契約，自無兩造終止本件勞動契約之意思
    表示合致可言。且不得僅以原告於被告預告終止勞動契約後
    至離職之1 個月之期間，並未就此為任何反對之表示，更分
    別於同年3月23、24、30、31日及4月6、7、13、14日請謀職
    假，並領取被告給付之資遣費等情，即認原告有同意終止勞
    動契約之意思。另依原告於95年4 月20日向臺北縣政府申請
    勞資爭議協調之申請書及於95年5月4日勞資爭議協調不成立
    之協調會議紀錄（見本院板橋簡易庭95年度板勞調字第40號
    卷第37至38頁）所示，原告乃表示係遭被告資遺（終止勞動
    契約），而請求短少之資遺費，原告並未表示其已向被告終
    止勞動契約，或欲向被告終止勞動契約。是被告辯稱：兩造
    已合意終止本件勞動契約。原告於被告終止勞動契約後，經
    向臺北縣政府勞工局提出給付資遣費之申請，而非請求回復
    工作權益，原告斯時提起申請之真意，顯係依法終止勞動契
    約之表示等語，即乏依據，洵無足取。
  (五)基上，被告2 次終止兩造間勞動契約，均有未合，不生終止
    勞動契約之效力，兩造間勞動契約（即僱傭關係）仍屬存在
    。
五、按「僱用人受領勞務遲延者，受僱人無補服勞務之義務，仍
    得請求報酬。」，民法第487 條前段定有明文。又將來給付
    之訴，以債權已確定存在，僅請求權尚未到期，因到期有不
    履行之虞，為其要件。將來之薪金請求權，可能因受僱人離
    職或職位變動或調整薪金，而影響其存在或範圍，並非確定
    之債權（最高法院86年臺上字第1385號判決意旨參照）。被
    告2 次終止兩造間勞動契約，均有未合，不生終止勞動契約
    之效力，兩造間勞動契約（即僱傭關係）仍屬存在，且被告
    之上開2 次違法終止兩造間勞動契約行為，應可認被告已預
    示拒絕受領原告依原勞動契約提供勞務之意，被告顯有受領
    勞務遲延，受僱勞工即原告無補服勞務之義務，仍得請求薪
    資。次按「遲延之債務，以支付金錢為標的者，債權人得請
    求依法定利率計算之遲延利息。」、「應付利息之債務，其
    利率未經約定，亦無法律可據者，週年利率為百分之五。」
    ，民法第233 條第1 項前段及第203 條定有明文。從而，原
    告依勞動契約及民法第487 條規定，請求確認兩造間僱傭關
    係存在，被告應自95年4 月16日起至96年1 月5 日（即言詞
    辯論終結時薪金請求權已到期之日）止，按月於每月最末一
    日給付原告24,000元，及自各期應給付日之次日起至清償日
    止按年利率百分之五計算之利息，為有理由，應予准許；逾
    此部分之請求，即屬無據，應予駁回。
六、就原告訴之聲明第2 項部分，兩造分別陳明願供擔保請准宣
    告假執行或免為假執行，就原告勝訴部分，經核並無不合，
    爰各酌定相當之擔保金額，予以准許。至原告敗訴部分，其
    假執行之聲請即失所附麗，應予駁回。就原告訴之聲明第1
    項部分，原告並未陳明願供擔保請准宣告假執行，是被告此
    部分免為假執行之聲請，顯屬誤載。
七、本件事證已臻明確，兩造其餘攻擊、防禦方法及舉證，經本
　　院審酌後，認對於判決結果均無影響，爰不一一論述，併此
　　指明。
貳、反訴部分：
一、反訴原告主張：
  (一)反訴被告於89年11月間受僱於反訴原告，嗣因94年間勞退新
    制實施，雙方協議結清年資，反訴原告已依協議給付結清金
    共107,333 元，是依兩造間所立之上永汽車有限公司結清年
    資補償暨選擇新制協議書（下稱系爭協議書）第6 條，反訴
    被告之年資應自94年7月1日重新起算。又依系爭協議書第3
    條之約定，乙方（即反訴被告）不得向有關機關提出不同之
    聲明，否則除於當日一次返還甲方（即反訴原告）全額補償
    金外，應另處罰違約賠償金107,333元。
  (二)反訴原告於94年12月間，因股東出資轉讓，負責人更替由現
    任法定代理人丁○○擔任，而於95年1月7日召開全體員工會
    議，並明確告知各員工有關工作內容異動、改革之事項，即
    「（95年）1月為適應期2月為磨合期3月為整合期資遣不適
    任者4月步入正常期」，嗣於同年3月6日再行召集員工會議
    ，針對反訴原告對員工觀察考核之結果，給予訴外人朱文川
    記小功二支、獎金5,000元；蔡福財獎金2,000元，並再次告
    知員工本（3）月份將進行不適任員工之資遣。
  (三)反訴原告自94年1 月起更替負責人後，即告知全體員工應克
    盡職責，如不適任當予資遣，係希望員工能在職務上有所表
    現，反訴原告亦不吝於給予嘉獎，惟經2 個月餘之觀察，反
    訴被告工作之表現確有不能勝任之處，且屢有客戶反應反訴
    被告之服務態度不佳，反訴原告始依勞動基準法第11條之規
    定予以資遣，並於同年3月15日以優於同法第16條之規定（
    按：重新計算反訴被告年資不足一年，預告期間為10日）之
    30日，預告終止勞動契約，並自94年7月1日起算之年資計算
    至95年4月15日止之期間，依法給予資遣費。
  (四)詎反訴被告於95年4 月20日，就有關產假、工資及資遣費等
    爭議向臺北縣政府勞工局申訴，竟隱匿上揭反訴原告已結清
    年資並給付結清金107,333 元等事實，而向臺北縣政府勞工
    局申訴請求除產假工資外，反訴原告應再給付未依法定結清
    年資之差額10萬元，顯已違反首揭協議書第3 條之約定，故
    反訴被告除應一次返還反訴原告全額補償金外，應另處罰違
    約賠償金107,333元（按：共計214,666元）。爰依系爭協議
    書第3 條之約定提起本件訴訟等語。併為聲明：1.反訴被告
    應給付反訴原告214,666 元，及自本訴狀送達翌日起至清償
    日止按年利率5％計算之利息。2.反訴原告願供擔保，請准
    宣告假執行。
二、反訴被告則以：
  (一)系爭協議書係於94年6月5日勞工退休金新制適用7月1日之前
    夕，雇主為脫免法定義務，以勞雇合意為名所為之脫法行為
    ，於法應無生效力，更不因反訴被告至臺北縣政府為勞資協
    調申請，即應負賠償責任。
  (二)反訴被告當時累積年資為4年8個月，依勞動基準法計算退休
    金基數規定，其基數應為10個，再予乘計反訴被告每月24,0
    00元薪資，縱使合法結清年資應給付之數額為24萬元，反訴
    原告竟以系爭協議書簽署，僅給付反訴被告不到半數之107,
    333 元，且該給付反訴原告更分期為之，明顯違反勞動基準
    法施行細則第29條應於30日內一次給付之規範，足見反訴原
    告令反訴被告簽署系爭協議書之作為，實屬脫法行為。
  (三)系爭協議書明顯違反勞工退休金新制第11條規定，亦違反主
    管機關之函釋，洵為民法第71條規定違反強制或禁止規定之
    法律行為（按其同時亦為民法第72條所規定之有悖公序良俗
    之法律行為，亦應屬無效），應屬無效，自不得作為反訴原
    告訴請反訴被告賠償之依據。反訴原告訴請反訴被告加倍返
    還該年資結算款項之理由，乃係以反訴被告向臺北縣政府申
    請勞資爭議協調作為，係為違反系爭協議書之約定等云云。
    惟查，系爭協議書已明顯屬於雇主規避勞工退休金新制之雇
    主責任的脫法作為，反訴原告更在系爭協議書上註明反訴被
    告不得向有關機關提出不同聲明，乃係更進一步以雇主經濟
    強勢地位，剝奪勞工憲法上之救濟權，嚴重斲傷人民憲法上
    之基本權。本於基本權第三人效力理論，該所謂不得向有關
    機關提出不同聲明之約定，應屬違反公序良俗，依民法第72
    條規定自屬無效等語，資為抗辯。併為答辯聲明：(一)反訴原
    告之訴及假執行之聲請均駁回。(二)如受不利判決，反訴被告
    願供擔保，請准宣告免為假執行。
三、兩造均不爭執之事實：
  (一)反訴被告於89年11月間受僱於反訴原告，嗣因94年間勞退新
    制實施，雙方協議結清年資，並簽立系爭協議書。反訴原告
    已依協議給付結清金共107,333 元，依系爭協議書第6 條，
    反訴被告之年資應自94年7月1日重新起算。又依系爭協議書
    第3條，反訴被告不得向有關機關提出不同之聲明，否則除
    於當日一次返還反訴原告全額補償金外，應另處罰違約賠償
    金107,333元。
  (二)反訴被告於95年4 月20日，就有關產假、工資及資遣費等爭
    議向臺北縣政府勞工局申訴，請求除產假工資外，反訴原告
    應再給付未依法定結清年資之差額10萬元。
四、按勞工退休金條例第11條第3項規定：「第1項保留之工作年
    資，於勞動契約存續期間，勞雇雙方約定以不低於勞動基準
    法第55條及第84條之2 規定之給與標準結清者，從其約定。
    」，就此行政主管機關行政院勞工委員會則以94年4 月29日
    勞動四號第0000000000號解釋，明白闡示雇主如
    欲與勞工合意結清年資，其給付標準應不低於勞動基準法第
    55條退休金給付規定，同時依退休金給付方式，應於30日內
    一次給付完畢。準此，適用勞工退休金條例前之工作年資，
    應予保留，且保留之工作年資，於勞動契約存續期間，勞雇
    雙方約定以不低於勞動基準法第55條及第84條之2 規定之給
    與標準結清者，從其約定。反之，若雙方約定以低於勞動基
    準法第55條及第84條之2 規定之給與標準結清者，則其約定
    因違反勞動基準法為最低標準（參見勞動基準法第1 條）之
    強制規定而無效（參見民法第71條）。查反訴被告於94年7
    月1 日雙方協議結清年資之日，其月薪為24,000元（已如前
    述），累積年資為4 年8 個月等情，為兩造所不爭執，並有
    系爭協議書（見本院板橋簡易庭95年度板勞調字第40號卷第
    49頁）為證，應信為真。則依勞動基準法計算退休金基數規
    定，其基數應為10個，再予乘計反訴被告之平均工資（約2
    萬元），至少達20萬元。惟依系爭協議書第4 條所示，反訴
    原告僅給付反訴被告保留年資結清補償金107,333 元，並約
    定該項補償金107,333 元應依勞工退休金條例第11條第3 項
    標準計算，但反訴被告同意不足法定額度者，自願拋棄，顯
    見該約定已因違反勞動基準法之強制規定而無效。又系爭協
    議書第4 條之約定既無效，則反訴被告於95年4 月20日，就
    有關產假、工資及資遣費等爭議向臺北縣政府勞工局申訴，
    請求除產假工資外，反訴原告應再給付未依法定結清年資之
    差額10萬元，即屬反訴被告合法權利之行使，並無違法可言
    。乃系爭協議書第3 條竟約定，反訴被告不得向有關機關提
    出不同之聲明，否則除於當日一次返還反訴原告全額補償金
    外，應另處罰違約賠償金10 7,333元，而限制反訴被告得向
    有關機關提出不同聲明之救濟權利，此約定顯有違反公共秩
    序或善良風俗，依民法第72 條 規定，亦為無效。是反訴原
    告主張：依系爭協議書第3 條之約定，訴請反訴被告給付如
    反訴之聲明所示等語，即屬無據，要不可採。
五、從而，反訴原告依系爭協議書第3 條之約定，訴請反訴被告
    給付如反訴之聲明所示，即無理由，應予駁回。反訴原告之
    訴既經駁回，其假執行之聲請即失所附麗，應併予駁回。
六、本件事證已臻明確，兩造其餘攻擊、防禦方法及舉證，經本
　　院審酌後，認對於判決結果均無影響，爰不一一論述，併此
　　指明。
據上論結，本件原告之訴一部為有理由，一部為無理由，反訴原
告之反訴為無理由，依民事訴訟法第79條、第78條、第390條第2
項、第392條，判決如主文。
中　　華　　民　　國　　96　　年　　1 　　月　　19　　日
                  民事第一庭    法  官  楊千儀
右為正本，係照原本作成。
如對本判決上訴，須於判決送達後20日內向本院提出上訴狀（需
按他造人數附繕本）。
中　　華　　民　　國　　96　　年　　1 　　月　　19　　日
                              　書記官　簡青根
